Inventaris van het archief van de Commissie Bescherming Gasbedrijven en de Commissie Bescherming Elektriciteitsbedrijven, 1953-1979
Nationaal Archief, Den Haag
Ministerie van Economische Zaken: Commissie Bescherming Gasbedrijven / Commissie Bescherming Elektriciteitsbedrijven
Cies. Bescherming Gas- en Electriciteitsbedrijven
1953-1979
E24092
1.00 meter; 54 inventarisnummers.
Nationaal Archief, Den Haag
Ministerie van Economische Zaken / Commissie Bescherming Gasbedrijven
Ministerie van Economische Zaken / Commissie Bescherming Elektriciteitsbedrijven
Dit archief is tussen 1953 en 1979 gevormd door de Commissie Bescherming Gasbedrijven en de Commissie Bescherming Elektriciteitsbedrijven. Deze beide commissies waren door het Ministerie van Economische Zaken ingesteld om maatregelen voor te bereiden om de gevolgen van gewapende conflicten voor gas- en elektriciteitsbedrijven te minimaliseren. Het archief bevat stukken betreffende het functioneren van de beide commissies, zoals instellingsbeschikkingen, correspondentie, verslagen van vergaderingen en mutaties in de samenstelling van de commissies. Daarnaast zijn er stukken die samenhangen met de werkzaamheden van de commissies, zoals adviezen over specifieke beschermingsmaatregelen aan (veelal gemeentelijke) gas-, elektriciteits- en waterleidingbedrijven, bijvoorbeeld bij atoomdreiging en (voorbeeld)dossiers met beschermingsplannen voor individuele bedrijven.
Archiefvorming
Geschiedenis van de archiefvormer
In de vijftiger jaren worden maatregelen getroffen die erop gericht zijn de gevolgen van gewapende conflicten op te vangen. Dit leidt in juli 1952 tot de Wet bescherming bevolking. Deze wet stelt bepalingen vast voor het nemen van maatregelen met betrekking tot de bescherming van de bevolking tegen de gevolgen van oorlogsgeweld. De noodzaak wordt gezien soortgelijke maatregelen eveneens te treffen voor gas- en elektriciteitsbedrijven. Dit blijkt uit beschikkingen, nr. 14039, van de ministers van Economische Zaken en Binnenlandse Zaken uit 1953 waarbij adviescommissies bescherming gasbedrijven resp. elektriciteitsbedrijven in het leven worden geroepen. Deze beschikkingen stoelen op art. 7 van de Wet bescherming bevolking.
De commissies hebben een tweeledige taak. Zij dienen de ministers te adviseren bij de beoordeling van de te nemen maatregelen ter bescherming tegen de onmiddellijke gevolgen van oorlogsgeweld en over de te treffen voorzieningen in het kader van de economische verdedigingsvoorbereiding. Bovendien behoort het tot de taak van deze commissies de leiding van bedrijven bij te staan bij de voorbereiding en de tenuitvoerlegging daarvan.
Het voorschrijven van concrete maatregelen krijgt pas gestalte in 1957. Door middel van het besluit bescherming gas- en elektriciteitsbedrijven geeft de overheid regels voor te treffen beschermingsmaatregelen. Dit besluit wordt ook wel aangeduid als het "Besluit 580". Het besluit was gebaseerd op art. 5 van de Wet bescherming bevolking.
Samengevat verplicht het Besluit 580 een gas- of een elektriciteitsbedrijf tot:
Het regelen van de bescherming van het bedrijf en het hiertoe oprichten van een beschermingsorganisatie
Het in overleg met het hoofd van de bescherming bevolking opstellen van een beschermingsplan waarin naast een taakverdeling van een beschermingsorganisatie tevens regels voor het personeel, maatregelen inzake alarmering, brandpreventie, redding e.d. zijn opgenomen.
In de zestiger jaren zijn zowel de activiteiten van de overheid als die van de energiebedrijven op het gebied van bescherming zeer beperkt. De activiteiten van de gasbedrijven zijn in deze periode geheel gericht op de omschakeling van stadsgas naar aardgas.
Door de aanslagen in 1972 op de compressorstations Ommen en Ravestein komt de bescherming van de energiebedrijven weer in de actualiteit. Opvallend is dat voor de Commissie bescherming gasbedrijven sindsdien weer met regelmaat, door de minister, leden worden aangewezen. De noodzaak om maatregelen te treffen die zijn gericht op vredesomstandigheden wordt langzamerhand onderkend.
Geschiedenis van het archiefbeheer
De archieven van de commissies zijn niet geordend door de toenmalige Afdeling Post en Archiefzaken maar door de secretarissen. Het ministerie had het secretariaat.
Vanaf 1975 zijn de secretariaten gebundeld en werden door één persoon verzorgd. De commissies bleven wel gescheiden functioneren. Door de wisseling der secretarissen werden de secretariaatsarchieven niet als één geheel aangetroffen maar verspreid in de archieven van de volgende onderdelen: het Directoraat-generaal voor Energie, het Commissariaat voor Militaire Productie Afdeling Economische Verdedigingsvoorbereiding en een gedeelte als apart secretariaatsarchief. Hoewel de commissies gescheiden functioneerden werd een gedeelte van de archieven vermengd aangetroffen en bleek niet te scheiden.
De verwerving van het archief
Overbrenging van een overheidsarchief
Inhoud en structuur van het archief
01.01.02; 2.06
Aanwijzingen voor de gebruiker
Openbaarheidsbeperkingen
Volledig openbaar.
Materiële beperkingen
Aanvraaginstructie
Openbare archiefstukken kunnen online worden aangevraagd en gereserveerd. U kunt dit ook via de terminals in de studiezaal van het Nationaal Archief doen. Om te kunnen reserveren dient u de volgende stappen te volgen:
U maakt een profiel aan op www.gahetna.nl, en logt vervolgens in
Via de archiefinventaris (alleen de beschrijvingen met rode nummers) selecteert u het gewenste archiefstuk door op de knop 'Reserveren' te klikken
In het volgende scherm geeft u aan op welke dag u het archiefstuk wilt inzien
Indien u zich bevindt in de studiezaal en een tafelnummer heeft ontvangen kunt u dit nummer vermelden. Als u geen tafelnummer heeft kunt u tafelnummer 777 laten staan
Vervolgens bevestigt u uw reservering door deze te versturen.
Verwant materiaal
Beschikbaarheid van kopieën
Beschrijving van de series en archiefbestanddelen
- COMMISSIE BESCHERMING GASBEDRIJVEN, A.
  - Afschrift van de instellingsbeschikking., 1953; 1; 1 stuk
  - Stukken betreffende de mutaties in de samenstelling van de commissie., 1957 - 1958, 1961 - 1970, 1972 - 1975; 2; 1 omslag
  - Stukken betreffende de vergaderingen van de commissie., 1954 - 1975; 3-5; 3 omslagen
    - 1954-1956, 3
    - 1957-1963, 4
    - 1964-1975, 5
  - Stukken betreffende de advisering van instellingen en bedrijven bij het nemen van beschermingsmaatregelen., 1953 - 1978; 6-11; 6 omslagen
    - 1953-1957, 6
    - 1958-1960, 7
    - 1961-1962, 8
    - 1963, 9
    - 1964 - 1966, 1968 - 1969, 10
    - 1970-1978, 11
  - Stukken betreffende de werkzaamheden van de Werkgroep Beschermingsplannen., 1955, 1958 - 1964, 1968; 12; 1 omslag
  - Dossiers inzake de samenstelling van beschermingsplannen door gasbedrijven., 1955 - 1979; 13-17; 5 omslagen
    dossiers hebben voorbeeldfunctie.
    - NV Veluwse Gasmaatschappij te Apeldoorn. 1955 - 1956, 1959 - 1960, 1971, 1976 - 1977, 13
    - Gemeentelijk Gasbedrijf te Beverwijk. 1963, 1974, 14
    - Gemeentelijk Gasbedrijf te Hengelo. 1955, 1958 - 1959, 1974, 1979, 15
    - Gemeentebedrijven te Middelburg. 1955, 1961, 16
    - Gemeentelijk Gasbedrijf te Voorburg. 1955, 1957, 1960 - 1962, 1972, 17
  - Stukken betreffende de toepassing van het Besluit bescherming gas- en elektriciteitsbedrijven van 12 december 1957, Stb. 580., 1958, 1961 - 1963, 1971; 18; 1 omslag
- COMMISSIE BESCHERMING ELEKTRICITEITSBEDRIJVEN, B.
  - Afschrift van de instellingsbeschikking., 1953; 19; 1 stuk
  - Stukken betreffende de mutaties in de samenstelling van de commissie., 1956, 1958, 1961 - 1962, 1964 - 1969, 1971 - 1975, 1978; 20; 1 omslag
  - Stukken betreffende de vergaderingen van de commissie., 1954 - 1972; 21-23; 3 omslagen
    - 1954-1957, 21
    - 1958-1962, 22
    - 1963 - 1966, 1968, 1972, 23
  - Stukken betreffende de advisering van instellingen en bedrijven bij het nemen van beschermingsmaatregelen., 1953 - 1973; 24-32; 9 omslagen
    - 1953-1957, 24
    - 1958-1960, 25
    - 1961, 26
    - 1962, 27
    - 1963, 28
    - 1964, 29
    - 1965, 30
    - 1966-1969, 31
    - 1970-1973, 32
  - Stukken betreffende de werkzaamheden van de Werkgroep Beschermingsplannen., 1958 - 1972; 33-34; 2 omslagen
    - 1958-1962, 33
    - 1963 - 1968, 1971 - 1972, 34
  - Dossiers inzake de samenstelling van beschermingsplannen door elektriciteitsbedrijven., 1955 - 1972; 35-39; 5 omslagen
    - Gemeentelijk Energie- en Waterleidingbedrijf te Almelo. 1955, 1959 - 1963, 1968, 1971 - 1972, 35
    - Gemeentebedrijven te Bergen op Zoom. 1955, 1961 - 1968, 1971 - 1972, 36
    - NV Maatschappij tot Aanleg en Exploitatie van Laagspanningsnetten te Groningen. 1961 - 1963, 1966, 37
    - Gemeentelijk Elektriciteitsbedrijf te Sliedrecht. 1955, 1959 - 1965, 38
    - Gemeentelijke Energie- en Waterbedrijven te Vlaardingen. 1959 - 1963, 1968 - 1971, 39
  - Stukken betreffende de werkzaamheden van de Werkgroep Atoombescherming., 1958 - 1964; 40-42; 3 omslagen
    - 1958-1960, 40
    - 1961-1962, 41
    - 1963-1964, 42
  - Stukken betreffende de toepassing van het Besluit bescherming gas- en elektriciteitsbedrijven van 12 december 1957, Stb. 580., 1958, 1961 - 1962, 1964 - 1966, 1968, 1971; 43; 1 omslag
  - Stukken betreffende de bemiddeling bij de aanschaf door energiebedrijven van radiologische meetapparatuur., 1961 - 1963; 44; 1 omslag
  - Stukken betreffende de samenstelling van de door elektriciteitsbedrijven te treffen paraatheidsmaatregelen., 1963 - 1964, 1966; 45; 1 omslag
- GEMENGD ARCHIEF, C.
  - Stukken betreffende de samenvoeging van de secretariaten van de commissies., 1974 - 1975; 46; 1 omslag
  - Conceptverslag van een bespreking over het functioneren van de commissies., 1976; 47; 1 stuk
  - Stukken betreffende de totstandkoming van richtlijnen voor gas- en elektriciteitsbedrijven inzake de bescherming van personeel en bedrijf tegen de gevaren van oorlogvoering met ABC wapens., 1953 - 1973; 48-52; 5 omslagen
    ABC staat voor atomair, biologisch, chemisch.
    - 1953-1956, 48
    - 1957-1960, 49
    - 1961, 50
    - 1962-1963, 51
    - 1964 - 1966, 1968, 1972 - 1973, 52
  - Stukken betreffende de totstandkoming van het Besluit bescherming gas- en elektriciteitsbedrijven van 12 december 1957, Stb.580., 1955 - 1957; 53; 1 omslag
  - Stukken betreffende de werkzaamheden van de Werkgroep Beveiligingsanalyse., 1979; 54; 1 omslag